【裁判字號】    87,簡上,790
【裁判日期】    890816
【裁判案由】    清償債務
【裁判全文】
臺灣臺北地方法院民事判決  八十七年度簡上字第七九○號
    上  訴  人  乙○○
                              .
    被  上訴人  誠泰商業銀行股份有限公司  設台北市○○街一三四號
    法定代理人  甲○○        .
    訴訟代理人  丁○○        .
                丙○○                    住台北市○○○路○段七五號
                              .
右當事人間請求清償債務事件，上訴人對於中華民國八十七年八月五日本院台北簡易
庭八十七年度北簡字第五五一六號第一審判決提起上訴，本院判決如左：
    主  文
上訴駁回。
第二審訴訟費用由上訴人負擔。
    事  實
甲、上訴人方面：
  一、聲明：原判決廢棄，被上訴人於第一審之訴及假執行之聲請均駁回。
  二、陳述：除與原審判決書所載者相同茲予引用外，補稱：
    (1)系爭民國八十五年十一月二日新台幣（下同）一萬一千六百元之消費款項，非
      上訴人所為，被上訴人所提該筆消費簽單之上訴人簽名係遭偽造冒用，且八十
      五年十一月二日其係與同事聚餐，有證人郭明鏡、陳俊傑、周秋良、劉偉仁可
      證明上訴人未於是日至華華小吃店消費該筆款項，另被上訴人亦無法提出上訴
      人消費系爭款項之消費錄影帶，足證上訴人未為該筆消費。
    (2)又上訴人使用被上訴人所發之本件信用卡一向信用良好，被上訴人甚至主動發
      通知予上訴人免繳使用信用卡年費，顯見系爭消費乃由不法違卡集團所仿造消
      費，與上訴人無涉，又原審所引用之信用卡約定條款，明顯違反消費者保護法
      之規定，違反平等互惠原則，應屬無效。
    (3)且為保護消費者，被上訴人應過濾特約商店，惟被上訴人既無法說明本件請領
      消費款之華華小吃店係何性質之商店，即遽為給付再憑以向上訴人請求本件系
      爭消費款，實無理由。
    (4)又被上訴人未經上訴人即法院之同意即將系爭上訴人所持有之信用卡送鑑定，
      該鑑定之結果，不具公信力。
    (5)另本件上訴人保管系爭信用卡並無遺失之情事，上訴人既無遺失，如何得知本
      件消費金額遭盜刷，又如何向被上訴人辦理掛失手續；又華華小吃店係特種行
      業，應有錄影監視設備，被上訴人所稱華華小吃店並無錄影設備而拒絕提供消
      費錄影帶，即係刻意隱瞞實情，故被上訴人本件之請求實無理由。
  三、證據：提出刷卡簽帳單筆跡與系爭簽帳單筆跡十二份、誠泰銀行及匯豐銀行函
      影本各一份、剪報影本三份、存證信函影本二份為證。並聲請訊問證人郭明鏡
      、陳俊傑、周秋良、劉偉仁。
乙、被上訴人方面：
  一、聲明：駁回上訴。
  二、陳述：除與原審判決書所載者相同茲予引用外，補稱：
    (1)依卷附財團法人聯合信用卡處理中心八十六年六月三十日八七聯卡會服字第一
      二一號函所示，系爭消費之信用卡乃真卡消費，上訴人既未遺失系爭信用卡，
      則該筆消費即應係上訴人所為，上訴人辯稱係遭偽卡集團盜用云云，尚不足採
      。
    (2)又信用卡屬無擔保授信、發卡行將屬於該行所有之信用卡授權持卡人使用，持
      卡人使用消費後，發卡行在無任何擔保之情形下，先行墊款予特約商店，對於
      發卡人而言，風險不可謂不高，職是之故，兩造所簽訂之信用卡契約條款第十
      一條之規定，即無違誠實信用原則，亦未違反消費者保護法之規定，縱依上訴
      人所辯遭人盜用屬實，依該條款之規定亦係可歸責於上訴人之事由，而必須由
      上訴人負責。
  三、證據：援用原審之立證方法。
    理    由
一、本件被上訴人起訴主張：上訴人於八十五年九月二日向被上訴人請領信用卡使用
    ，詎上訴人於八十五年十一月二日至華華小吃店消費一萬一千六百元後，即拒絕
    清償該筆消費之金額，迄至八十六年十二月三日止，上訴人計積欠一萬四千一百
    零七元及約定利息、違約金等語。上訴人則以：前開小吃店之消費並非其本人所
    為，其本人信用一向良好且有證人可證其未為該筆消費；又被上訴人亦無法提供
    上訴人曾至華華小吃店消費之錄影帶，而原審所依據之兩造間信用卡契約第十一
    條之規定已違反消費者保護法之規定，應屬無效；且被上訴人未過濾特約商店，
    僅憑其遭偽簽之消費簽帳單即同意墊付系爭款項並轉而向上訴人請求，被上訴人
    本件之請求即無理由；至被上訴人所提其並未掛失即應由其負責云云，因其並未
    遺失系爭信用卡，實無從得知信用卡遭冒用各節資為抗辯。
二、經查：上訴人所持有卡號之0000-0000-0000-0000 號信用卡，曾於八十五年十一
    月二日在華華小吃店消費一萬一千六百元，及八十五年十一月二日當日上訴人持
    有之前開信用卡並未遺失之事實，業有簽帳單一份在卷可資佐證，且為上訴人所
    不爭，即堪信為真實。茲有疑義者厥為：該筆消費是否應由上訴人負清償責任，
    茲析述本院得心證之理由如左：
  (1)按依民事訴訟法第二百七十七條之規定，當事人主張有利於己之事實者，就其事
    實有舉證之責任。查：上訴人所持有卡號之0000-0000-0000-0000 號信用卡，曾
    於八十五年十一月二日在華華小吃店消費一萬一千六百元之事實，既如前述，上
    訴人雖否認該筆消費係其所為，並指稱係由偽卡集團盜刷所致，惟查：
  前開系爭消費係真卡消費之事實，業有財團法人聯合信用卡處理中心八十六年六
    月三十日八七聯卡會服字第一二一號函在卷可資佐證，上訴人雖以前開鑑定結果
    未經其同意及非由本院指示鑑定，應不生效力云云，惟前開鑑定函，不過係被上
    訴人之舉證方法，除非財團法人聯合信用卡處理中心有明顯偏頗之情事，不足以
    為公正之鑑定，否則該中心所為之前開鑑定，即應有證據能力，而該證據之證明
    力亦得由本院參採為形成心證之參考。查：財團法人聯合信用卡處理中心係一獨
    立之機構，與兩造間並無特殊之利害關係，本院認該中心之前開鑑定，並無明顯
    偏頗之可能，亦即本院依前開鑑定函，已足資認定本件系爭消費係由上訴人於持
    有狀態中所為之真卡消費，上訴人漫指前開鑑定函為無效，要屬無據。至上訴人
    主張被上訴人應提出消費錄影帶證明云云，亦因本件消費係真卡消費而無勘驗比
    對該消費錄影帶之必要。
  又所謂真卡消費，乃指系爭消費所使用之信用卡，與發卡銀行原始發予持卡人使
    用之信用卡為同一之信用卡而言。亦即若持卡人無遺失該信用卡之情事，即得推
    定真卡消費之金額係由持卡人所為。經查：上訴人並未遺失系爭信用卡之事實，
    既為其所不爭執，則依前開財團法人聯合信用卡處理中心之鑑定函所示系爭消費
    係真卡消費之情形下，即得推定系爭消費係由上訴人所為。上訴人所舉未曾為系
    爭金額消費之證人郭明鏡、陳俊傑、劉偉仁，雖均到庭證稱系爭消費日之八十五
    年十一月二日晚間曾與上訴人一同用餐，惟該等證言並無法否定上訴人曾於八十
    五年十一月二日凌晨至華華小吃店消費之可能性，亦不過僅能證明上訴人可能未
    於八十五年十一月二日晚間至華華小吃店消費，實不得僅憑前開證人之證言即遽
    認上訴人確未為系爭之消費；又依一般盜刷集團慣用之盜刷模式，率皆於盜取持
    卡人之卡號後，與不肖特約商店聯手盜刷詐財，惟因其等盜取持卡人卡號時，尚
    無法盜取持卡人原簽章字樣，故依該詐財模式之消費，均須有不肖特約商店配合
    方能得逞。本院查：依卷附系爭華華小吃店消費之簽帳單上訴人簽章字樣，經目
    視比對上訴人之其他簽章字樣，其筆劃特徵，既有諸多雷同之處，上訴人雖以該
    簽章字樣係盜刷集團所為並非其所親為，惟依日常生活經驗法則上述盜刷集團無
    法同時取得上訴人系爭信用卡卡號及簽章字樣，矧上訴人迄未能舉證證明有遭盜
    刷集團盜刷情事，其空言否認系爭消費非其所為，自無可採。
  (2)又上訴人主張原審為判決依據之兩造間信用卡契約第十一條有違消費者保護法而
    無效部分：查上訴人所提卷附關於信用卡消費所生爭議中有利於消費者之報導三
    則，均係持卡人遺失所使用信用卡，該信用卡並即遭盜刷且特約商店未核對簽名
    字樣之情況，尚與本件上訴人未遺失信用卡且係真卡消費情形有別；又經比對卷
    附被上訴人所提經財政部金融局所擬定之信用卡定型化契約範本第十七條之規定
    與兩造間之信用卡契約第十一條之規定，雖就本件真卡消費之情形未為明確之規
    範，惟本院認依信用卡使用之性質，及本於消費者保護法之立法精神，上訴人仍
    須就其所持有之本件信用卡負善良管理人注意義務，若係於持卡人持有之狀態中
    所為之真卡消費，即應由持卡人負擔清償之責，以落實持卡人之善良管理人注意
    義務。查：本件上訴人係於持有狀態中真卡消費本件一萬一千六百元之事實，既
    如前述，則縱若上訴人所言係遭盜刷為真，其未盡善良管理人注意義務妥善保管
    所持有之信用卡致遭盜刷，原審依兩造信用卡契約第十一條之規定，為上訴人敗
    訴之判決，亦係基於前開原則判斷該信用卡契約第十一條就適用本件消費部分與
    消費者保護法規定無違所為之決定，尚無何違法之處，是上訴人此部分之指摘，
    亦無理由。
三、從而，於上訴人未遺失本件信用卡，且本件消費係真卡消費之情形下，被上訴人
    起訴請求上訴人應給付一萬四千一百零七元（其中二千五百零七元為一萬一千六
    百元之約定遲延利息及違約金）及自八十五年十二月三起之約定遲延利息及違約
    金為有理由，上訴人所提之各項上訴理由，並無理由而應予駁回。
四、本件事證已明，兩造其餘攻防方法，俱與本判決之結果無涉，乃不一一論列，附
    此敘明。
五、據上論結，本件上訴為無理由，依民事訴訟法第四百三十六條之一第三項、第四
    百四十九條第一項、第二項、第七十八條，判決如主文。
中      華      民      國    八十九    年      八      月     十六     日
                               民事第五庭審判長  法      官  邱新福
                                                 法      官  歐陽漢菁
                                                 法      官  詹駿鴻
右為正本係照原本作成
本件不得上訴
中      華      民      國    八十九    年      八      月     十六     日
                                                 法院書記官  林淑玉


司法院資訊處製作；財團法人民間司法改革基金會備份。
